臺灣士林地方法院民事判決　　　　　　　93年度訴字第1344號
原　　　告　丁○○
訴訟代理人　顏火炎律師
被　　　告　甲○○
　　　　　　乙○○
共　　　同　丙○○
訴訟代理人
上列當事人間遷讓房屋事件，本院於民國94年2 月23日言詞辯論
終結，判決如下：
    主  文
被告應自如附表所示建物遷讓並返還原告。
被告應自民國93年10月7 日起，至返還前開建物之日止，按月給
付原告新台幣壹萬零貳佰零貳元。
原告其餘之訴駁回。
訴訟費用由被告負擔。
本判決原告勝訴部分於原告以新台幣壹佰拾捌萬元為被告供擔
保後，得假執行；但被告如以新台幣肆佰壹拾萬元為原告供擔
保，或將上開金額提存後，得免為假執行。
原告其餘假執行之聲請駁回。
    事實及理由
甲、程序方面：
    本件被告經合法通知，未於最後言詞辯論期日到場，核無民
    事訴訟法第386 條所列各款情形，爰依原告之聲請，由其一
    造辯論而為判決。
乙、實體方面：
一、原告起訴主張：如附表所示建物（下稱：系爭建物）及其坐
    落之土地應有部分萬分之五十三，係原告於民國93年 9月間
    向鈞院所委託之台灣金融資產服務股份有限公司拍定買受，
    並於93年10月6 日收受權利移轉證書而取得所有權。被告抗
    辯其占有之原因為訴外人日成鑫建設股份有限公司（以下簡
    稱：日成鑫公司）協議讓與使用權3 年於另一訴外人原造社
    廣告工程有限公司（以下簡稱：原造社公司），原造社公司
    將系爭建物提供被告二人作為員工宿舍云云，因前揭日成鑫
    公司與原造社公司間債權債務關係原告並無承受義務，該協
    議對原告並無效力，其占有原告之房屋乃屬無權占有，為此
    依民法第767 條規定，訴請被告自系爭建物遷離。又被告占
    有系爭房屋享有相當於租金之利益，致原告受損害，爰併依
    不當得利法律關係，訴請被告自原告取得權利移轉證書之日
    翌日即93年10月7 日起，自遷讓日止，按月以新台幣（下同
    ）10,202元計付之不當得利。並聲明：(一)被告應自坐落如附
    表所示建物遷讓並交還原告。(二)被告應連帶按月自93年10月
    7 日起，迄遷讓之日止，給付原告10,222元。
二、被告未於最後言詞辯論期日到場，惟據其以前提出之答辯書
    狀及以前到場之聲明和陳述略以：訴外人原造社公司於92年
    4 月14日與另訴外人日成營造廠股份有限公司（以下簡稱：
    日成公司）及日成鑫公司簽訂協議書，協議將系爭建物出租
    權讓與原造社公司3 年（至95年4 月13日止），用以抵銷建
    被告為原造社公司員工，為此陳明上情，並冀鈞院保障被告
    權益等語。並聲明：(一)原告之訴駁回。(二)如受不利之判決，
    願供擔保請准宣告免為假執行。
三、兩造不爭執之事實：
  (一)原告經由拍賣程序拍定買受系爭房屋，經本院行處核發權利
    移轉證書，已於93年10月15日辦妥所有權移轉登記。
  (二)被告係訴外人原造社廣告工程有限公司員工，系爭房屋係原
    造社公司提供被告作為宿舍使用。
  (三)原造社公司與日程公司、日程鑫公司確曾訂立如被告所提92
    年4 月14日三方協議。
四、基上所述，本件爭點應在於：被告得否執其與原造社公司間
    之約定、原造社公司與日成公司、日成鑫公司（系爭不動產
    係該公司信託於前開執行事件債務人朱子慶）間之協議主張
    為有權占有？
  (一)依被告所提原造社公司與日程公司、日程鑫公司於92年4 月
    14日所訂立之三方協議，細繹其內容，應係日成鑫公司與原
    造社公司訂立債務承擔契約（民法第300 條），承擔日成公
    司對原造社公司所負517,523 元工程款債務，日成鑫公司並
    與原造社公司訂立一有償之「出租權讓與契約」，約定期限
    3 年，雙方再就日成鑫公司對原造社公司所負工程款債務、
    原造社對日成鑫公司所依「出租權讓與契約」所應負之3 年
    對價債務，成立「抵銷契約」（最高法院50年台上字第1852
    號判例），該協議性質上為一混合契約。
  (二)前開協議所稱「出租權讓與」契約，依其文義，乃在於日成
    鑫公司概括地同意原造社公司於雙方所定3 年期限內，得任
    意出租系爭建物與第三人，是此一有償之「出租權讓與」契
    約內涵，應屬於契約之一方以物提供他方以出租方式收取法
    定孳息，他方支付對價之契約，與租賃契約係以物租與他方
    使用、收益，他方支付租金者（民法第421 條第1 項），尚
    有不同。又既曰「出租權讓與」，受讓之一方係將系爭建物
    出租他人使用，概念上並不當然實際占有系爭建物，第三人
    無從以占有之外觀判斷。又「出租權讓與」之受讓一方，既
    非實際使用系爭建物之人，亦無如承租人為租賃契約之弱勢
    ，為保障民生基本住居需求之考量，自應認原造社公司與日
    成鑫公司間所訂立者係一非典型之無名契約，並非民法上所
    稱租賃契約，應無民法第425 條第1 項買賣不破租賃規定之
    適用或類推適用。
  (三)次查，被告係原造社公司之員工，原造社公司提供系爭建物
    予被告充當宿舍使用，性質上應為使用借貸契約，原造社公
    司經原所有權人日成鑫公司同意所為之出借行為，因無民法
    第425 條第1 項買賣不破租賃原則之適用，故被告亦不得執
    系爭建物所有權移轉前其與原造社公司間之使用借貸契約對
    抗原告。
  (四)又被告於本院94年1 月19日言詞辯論同時提出之日成鑫公司
    、原造社公司間租賃契約，該契約係一坊間習用之制式契約
    ，依租賃契約第3 條，日成鑫公司與原造社公司並未約定租
    金；第8 條復約定乙方（即原造社公司）未經甲方（即日成
    鑫公司）同意，不得私自將租賃房屋權利全部或一部份出借
    、轉租、頂讓或以其他變相方法由他人使用房屋，此一條款
    ，適與日成公司、日成鑫公司及原造社公司三方擬定之前開
    協議，載明由日成鑫公司概括同意原造社公司出租之內容完
    全相悖，就二書面之製作過程及形諸於外之客觀意思，自應
    以三方協議較之另行購買之制式契約為可採，亦難以被告遲
    至言詞辯論始行提出之「房屋租賃契約書」認定原造社公司
    與日成鑫公司所訂立者為租賃契約。
  (五)綜上，被告與原造社公司間之租賃契約、原造社公司與日成
    公司、日成鑫公司間之「出租權讓與」協議，被告均不得執
    為占有之系爭建物之合法權源，原告依民法第767 條規定訴
    請遷讓，應屬有據。
五、另按無法律上之原因而受利益，致他人受損害者，應返還其
    利益；不當得利之受領人，依其利益之性質或其他情形不能
    返還者，應償還其價額，民法第179 條、第181 條但書分別
    定有明文。又城市地方房屋之租金，以不超過土地及其建築
    物申報總價額年息百分之十為限，此觀土地法第97條第1 項
    規定自明。其中計算「土地申報總價額」之基準，依土地法
    施行法第25條、土地法第148 條等規定，係以土地所有權人
    依法所申報之地價為其法定地價。本件被告自原告取得所有
    權之日起，無權占有原告所有之建物，受有占有使用之利益
    ，妨害原告所有權之行使而致原告受有損害，而無法律上原
    因（被告與訴外人原造社公司、日成鑫公司間之債權關係不
    得執為對原告主張占有之法律權源已如前述），原告自得本
    於不當得利法律關係訴請返還。又被告此一占有使用利益，
    性質上不能返還，自應償還其價額，此一價額之計算，依社
    會通念，應得以「相當之租金」計算之。本院斟酌系爭建物
    （含坐落基地應有部分）係原告以5,380,000 元得標買受，
    面臨馬路、便利超商、飲食店林立（見原告所提卷附照片5
    幀），訴外人原造社公司係以免除日成鑫公司517,523 元之
    債務取得3 年之出租權，換算每月出租權之對價為14,376
    元【計算式：517,523 ÷36=14,376 ，元以下四捨五入，
    以下同】，被告自陳系爭房屋租金行情約月租18,000元（本
    院94年1 月19日言詞辯論筆錄）等各情，本院認原告主張以
    系爭房屋申報契價1,023,100 元、土地申報地價20,1083 元
    【計算式：8,000 （每平方公尺申報地價）×4,742.53（土
    地面積）×53/10000（原告應有部分）=201,083】百分之十
    計算每月應償還之不當得利價額10,202元，應屬相當【計算
    式：（1,023, 100+201,083）×10/100×1/12=10,202】。
六、末按「數人負同一債務或有同一債權，而其給付可分者，除
    法律另有規定或契約另有訂定外，應各平均分擔或分受之；
    其給付本不可分而變為可分者，亦同」「又數人負同一債務
    ，明示對於債權人各負全部給付之責任者，為連帶債務。無
    前項之明示時，連帶債務之成立，以法律有規定者為限」，
    民法第271 條、第272 條分別定有明文。本件原告本於不當
    得利法律關係，請求被告按月給付10,202元，係屬可分之金
    錢之債，法律亦未就此一給付有連帶債務之特別規定，依前
    揭法條規定，自應由被告2 人平均分擔之，原告就此訴請被
    告連帶給付，尚屬無據，不應准許。
七、從而，原告本於上揭原因事實，依民法第767 條物上請求權
    規定，訴請被告自如附表所示系爭建物遷讓返還原告，另依
    民法第179 條不當得利法律關係，訴請被告自原告取得權利
    移轉證書之日翌日即93年10月7 日起，自遷讓日止，按月給
    付原告10,202元，為有理由，應予准許，逾此部分請求（不
    當得利請求連帶給付部分），則為無理由，應予駁回。
八、兩造陳明願供擔保，聲請宣告假執行或免為假執行，經核原
    告勝訴部分，合於法律規定，爰分別酌定相當之擔保金額宣
    告之；原告其餘假執行之聲請，因訴之駁回而失所依據，不
    予准許。
九、本件事證已臻明確，兩造其餘主張、陳述及所提之證據，經
    審酌均與本院前揭判斷不生影響，爰不一一詳予論述，附此
    敘明。
十、訴訟費用負擔之依據：民事訴訟法第79條。
中　　華　　民　　國　　94　　年　　3 　　月　　9 　　日
                  民事第二庭  法  官  王本源
以上正本證明與原本無異。
如對本判決上訴須於判決送達後20日內向本院提出上訴狀。
中　　華　　民　　國　　94　　年　　3 　　月　　14　　日
                              書記官  戴顯澄
附表：
┌─┬───┬───────┬───────┬───────┬─────────────────┬───┬─────────┐
│編│      │              │              │建 築 式 樣 主│　　　建物面積（平方公尺）　　    │      │                  │
│  │      │              │              │              ├───────────┬─────┤權　利│                  │
│  │建  號│基  地  坐  落│建  物  門  牌│要 建 築 材 料│ 樓    層    面    積 │附屬建物主│      │　備　　　　  　考│
│  │      │              │              │              │                      │要建築材料│範  圍│                  │
│號│      │              │              │及 房 屋 層 數│ 合　　　　　　　　計 │及用途    │      │                  │
├─┼───┼───────┼───────┼───────┼───────────┼─────┼───┼─────────┤
│１│3114  │臺北縣汐止市厚│臺北縣汐止市樟│鋼筋混凝土造15│11層 ：68.34          │陽台13.57 │全部  │                  │
│  │      │德段 288地號  │樹二路275之1號│層樓房        │12層 ：44.16          │雨遮 3.32 │      │                  │
│  │      │              │11樓          │              │合計 ：112.5          │          │      │                  │
└─┴───┴───────┴───────┴───────┴───────────┴─────┴───┴─────────┘
